臺灣高等法院花蓮分院刑事裁定
111年度毒抗字第38號
抗  告  人
即受處分人  游智雄



上列抗告人因違反毒品危害防制條例案件，不服臺灣花蓮地方法
院中華民國111年8月5日111年度毒聲字第158號所為裁定（聲請
案號：110年度毒偵字第677號、111年度聲戒字第5號），提起抗
告，本院裁定如下：
    主  文
抗告駁回。
    理  由
一、抗告意旨略以：
(一)評估標準將抗告人即受處分人游智雄（下稱抗告人）之前科
    納入計算，顯然重複計分，採前科紀錄為依據，更有失衡之
    疑，且僅以不到10分鐘評估時間即決定抗告人應強制戒治。
(二)依刑事訴訟法第154條(第2項)之規定，犯罪事實應依證據認
    定之，無證據不得認定犯罪事實。另依同法第156條(第2項)
    之規定，抗告人之自白不得成為唯一之證據(包括心理評估
    之言詞)，仍應調查其他相關有利之證據，以察其是否與事
    實相符。心理醫師之評估於法僅能說是成病斷定，非罪因之
    推理。
(三)民國109年7月15日施行新制之觀察勒戒，評估標準以前案紀
    錄作為累計之分數，法務部矯正署花蓮看守所111年7月22日
    花所衛字第00000000000號函不得作為戒治之判定等語。
二、謹按：
(一)觀察、勒戒後，檢察官或少年法院（地方法院少年法庭）依
    據勒戒處所之陳報，認受觀察、勒戒人無繼續施用毒品傾向
    者，應即釋放，並為不起訴之處分或不付審理之裁定；認受
    觀察、勒戒人有繼續施用毒品傾向者，檢察官應聲請法院裁
    定或由少年法院（地方法院少年法庭）裁定令入戒治處所強
    制戒治，其期間為6個月以上，至無繼續強制戒治之必要為
    止，但最長不得逾1年，毒品危害防制條例第20條第2項定有
    明文，且該條項為強制規定，法院並無裁量餘地，首先敘明
    。
(二)又有無繼續施用毒品傾向之評估標準，並非完全以受勒戒人
    勒戒後之結果為準，勒戒前之各種情況，仍應作為評估之依
    據。依民國110年3月26日公布實施新修正之「有無繼續施用
    毒品傾向評估標準評分說明手冊」規定，係以前科紀錄與行
    為表現、臨床評估、社會穩定度三項合併計算分數，每一大
    項皆有靜態因子與動態因子。先以靜態因子分數評分，靜態
    因子分數總分在60分（含）以上為「有繼續施用毒品傾向」
    ：60分以下，與動態因子分數相加，如果總分在60分（含）
    以上，為「有繼續施用毒品傾向」。是被告有無「繼續施用
    毒品傾向」，係依具體個案之臨床實務及相關事證等情綜合
    判定，有其相當之專業依據及標準，且涉及專門醫學。又衡
    酌強制戒治之目的，係為協助施用毒品者戒斷毒品之心癮及
    身癮，所為之一種保安處分類型，而該評估標準係適用於每
    一位受觀察、勒戒處分之人，具一致性、普遍性、客觀性。
    倘綜合判斷之結果，其所為之評估由形式上觀察，無擅斷或
    濫權等明顯不當之情事，法院宜予尊重。
三、經查：
(一)抗告人於110年8月17日5時許，在花蓮縣秀林鄉某處，施用
    第二級毒品甲基安非他命1次，經臺灣花蓮地方檢察署檢察
    官聲請觀察勒戒，臺灣花蓮地方法院以111年度毒聲字第45
    號裁定命入勒戒處所觀察、勒戒執行後，經法務部矯正署花
    蓮看守附設勒戒處所評估結果，認抗告人：1.前科紀錄與行
    為表現部分合計為37分；2.臨床評估合計為26分：3.社會穩
    定度合計為0分，以上總分合計為63分，而綜合判斷為「有
    繼續施用毒品傾向」等情，有上開裁定及卷附法務部矯正署
    花蓮看守所附設勒戒處所111年7月22日花所衛字第00000000
    000號函暨檢附之有無繼續施用毒品傾向證明書、評估標準
    紀錄表在卷可參（111年度毒偵字第677號卷）。上開綜合判
    斷結果，係該所具有相關專業知識經驗人士，在抗告人觀察
    、勒戒期間，依其本職學識就抗告人之前科紀錄與行為表現
    、臨床評估、社會穩定度等因素所為之綜合判斷，經科學驗
    證所得之結論。足徵上開證明書及評估標準紀錄表，係綜合
    個案之臨床實務及具體事證為評分，以判定抗告人有繼續施
    用毒品傾向，自形式上觀察，並無擅斷或濫權等明顯不當之
    情事，自得資為判斷抗告人有無繼續施用毒品傾向之證明。
(二)又毒品施用者因具有病患性犯人特質，對其施以觀察、勒戒
    或強制戒治之保安處分，旨在於幫助施用毒品者戒除毒癮，
    處分之性質非為懲戒行為人，而係為消滅其再次施用毒品之
    危險性，採以觀察、勒戒方式戒除其身癮，及以強制戒治方
    式戒除其心癮之措施，在評估有無繼續施用毒品傾向時，納
    入施用者此前之毒品等前案紀錄作為指標，可以反應施用毒
    品歷史紀錄，其是否能遵守法律規範的性格，以及脫離毒品
    影響之可能性，且通案列計一致但比重不同之分數（毒品犯
    罪相關司法紀錄每筆5分，其他犯罪相關紀錄每筆2分，各自
    上限10分之限制)，再為個案上之統計與分數加總，最後得
    出有繼續施用毒品傾向之結論而認施用者有強制戒治之必要
    ，有其本質考量及合理之關連性，且受評估者之毒品犯罪或
    其他犯罪相關前科紀錄，客觀上反應出其沾染毒品之種類、
    時間、毒癮程度、行為態樣、外在影響環境、可能誘發其他
    犯罪等情狀，自足以作為評估其是否有繼續施用毒品傾向之
    標準，故將該等司法紀錄列為評分項目，並無不當。況「有
    無繼續施用毒品傾向評估標準紀錄表」內項目之評價及計分
    方式，應屬法務部所屬矯正機關針對各項動態及靜態因子審
    慎考量，再細分出之評量依據，乃落實禁絕毒害之刑事政策
    所必要，無論其評量項目及計分標準是否合宜，既係一體適
    用於全體受處分人，究非單獨針對抗告人個人所為之差別待
    遇，自不得率指評分結果與有無繼續施用毒品之傾向欠缺關
    聯性，或謂其對於抗告人有失公平而有應撤銷原審裁定之情
    形。由此可知，上開評定結果將毒品以外之「其他犯罪相關
    紀錄」、濫用菸、酒、檳榔等物質，及包括重度違規、輕中
    度違規、持續於所內抽菸等「所內行為表現」等項目納為評
    分標準，係有其正當性及合理性，且已透過設定分數上限避
    免有過苛之情形，並一體適用於全體受處分人。再者，上開
    評估標準均有評分者的具體醫師代號，表彰評分者為其評分
    結果負責，抗告人經評估有合法物質濫用、有注射使用等情
    ，係評分醫師以詢問等方式進行查核結果，且有前科紀錄表
    附卷可稽，即有所憑，堪以採信。毒品危害防制條例雖於10
    9年7月15日修正施行，然修法目的旨在幫助戒除毒癮，且11
    0年3月26日評估標準之修正，業已大幅降低前科之評分。抗
    告人質疑將前科紀錄等情列入評分，已有重複計分、失衡疑
    慮及違反新制觀察勒戒等情，恐係徒憑一己之說詞任意詮釋
    評分基準之妥當性，而忽略上述評估標準乃權責機關依據臨
    床實務及專業知識所擬定，自有未洽，要無足採，亦難認有
    何違反刑事訴訟法第154條第2項及第156條第2項之情形。
(三)綜上所述，原裁定依據前揭專業評估結果，認抗告人仍有繼
    續施用毒品傾向，而有強制戒治之必要，依毒品危害防制條
    例第20條第2項，裁定抗告人令入戒治處所施以強制戒治，
    其期間為6個月以上，至無繼續強制戒治之必要為止，但最
    長不得逾1年，經核其採證及認事用法並無違誤，是抗告人
    據此指摘原裁定不當，為無理由，應予駁回。
據上論斷，應依刑事訴訟法第412條，裁定如主文。
中　　華　　民　　國　　111 　年　　9 　　月　　19　　日
                  刑事庭審判長法  官  林慧英
                              法  官  謝昀璉
                              法  官  李水源
以上正本證明與原本無異。
本件不得再抗告。
中　　華　　民　　國　　111 　年　　9 　　月　　19　　日
                              書記官  鄧瑞雲